臺灣臺南地方法院民事判決
111年度訴字第125號
原      告  陳盟榮  
訴訟代理人  林俐伶律師
被      告  陳盟銓  
訴訟代理人  江信賢律師
複代理人    林宜嫻律師
訴訟代理人  蔡麗珠律師
            蘇榕芝律師
            鄭安妤律師
被      告  張淑惠  
            蘇素昭  
上列當事人間請求分割共有物事件，經本院於民國111年11月21
日言詞辯論終結，判決如下：
    主    　文
兩造共有如附表一所示之不動產予以變價分割，所得價金按附表
二所示兩造應有部分之比例分配之。
訴訟費用由兩造按附表二所示應有部分比例負擔。
    事實及理由
壹、程序事項
    被告張淑惠、蘇素昭經合法通知，未於最後言詞辯論期日到
    場，核無民事訴訟法第386條各款所列情形，爰依原告之聲
    請，由其一造辯論而為判決。
貳、實體事項
一、原告起訴主張：附表一所示之不動產（下稱系爭不動產）為
    兩造分別共有，應有部分如附表一所示，並無因法令或因物
    之使用目的不能分割情形，亦無定有不分割之協議或期限，
    因無法協議分割，故訴請裁判分割。又系爭不動產為區分所
    有建物及其基地，若以原物分割，不利使用，自不宜為原物
    分割，而以變價分割，兩造可獲分配合理之金錢，應最符合
    兩造利益及系爭不動產經濟效用之分割方法。爰依民法第82
    3條第1項規定請求裁判分割系爭不動產等語。並聲明：如主
    文第1項所示。
二、被告則以：
　㈠陳盟銓同意變價分割。　
　㈡被告張淑惠、蘇素昭經合法通知，未於言詞辯論期日到場，
    亦未提出書狀為任何聲明或陳述。　
三、得心證之理由
  ㈠各共有人，除法令另有規定外，得隨時請求分割共有物，但
    因物之使用目的不能分割或契約訂有不分割之期限者，不在
    此限，民法第823條第1項定有明文。查兩造為系爭不動產之
    共有人，業經原告提出系爭不動產登記謄本在卷可查，並無
    因物之使用目的不能分割之情事，亦查無兩造有以契約訂立
    不分割之期限，且兩造復未能達成協議分割之共識，依前揭
    規定，原告請求裁判分割，為有理由。
  ㈡分割之方法不能協議決定，或於協議決定後因消滅時效完成
    經共有人拒絕履行者，法院得因任何共有人之請求，命為下
    列之分配：一、以原物分配於各共有人。但各共有人均受原
    物之分配顯有困難者，得將原物分配於部分共有人。二、原
    物分配顯有困難時，得變賣共有物，以價金分配於各共有人
    ；或以原物之一部分分配於各共有人，他部分變賣，以價金
    分配於各共有人，民法第824條第2項定有明文。分割共有物
    ，究以原物分割或變價分配其價金，法院固有自由裁量之權
    ，不受共有人主張之拘束，但仍應斟酌當事人之聲明，共有
    物之性質、經濟效用及全體共有人利益等，公平裁量，必於
    原物分配有困難者，始予變賣，以價金分配於各共有人（最
    高法院98年度台上字第2058號判決意旨參照）。經查，系爭
    不動產建物部分係區分所有建物，如以原物分割，各共有人
    分得面積不大，不利使用並減損共有物之經濟價值；另系爭
    不動產土地部分即為區分所有建物基地應有部分，不得分離
    ，性質上不適於原物分配予各共有人，系爭不動產以原物分
    配顯有困難。若將系爭不動產分配予兩造中部分共有人，又
    有共有人間彼此金錢補償問題，到庭之兩造均已表明變價分
    割。本院審酌系爭不動產之使用效益、兩造分配利益等情，
    認原告所主張變賣系爭不動產，依兩造持有建物應有部分比
    例分配價金之分割方式，在自由市場競爭下，應可充分發揮
    系爭不動產市場價值，對兩造全體共有人應屬最有利，且變
    賣共有物時，除買受人為共有人外，共有人有依相同條件優
    先承買之權，有2人以上願優先承買者，以抽籤定之，民法
    第824條第7項定有明文，是採變價分割時，兩造仍得依自身
    對於共有物之利用情形，暨評估自身之資力等，以決定是否
    參與競標或行使優先承買之權利而取得共有物之所有權，是
    原告之主張應屬允適，為可採之方案。
四、綜上所述，原告訴請分割系爭不動產，為有理由，應予准許
    ，並斟酌當事人聲明、系爭不動產使用目的、經濟效用及全
    體共有人之利益，應予變價分割，將所得價金按兩造如附表
    二所示建物應有部分之比例分配，並諭知如主文第1項所示
    。
五、應有部分有抵押權，其權利不因共有物之分割而受影響，但
    有下列情形之一者，其權利移存於抵押人或出質人所分得之
    部分：一、權利人同意分割；二、權利人已參加共有物分割
    訴訟；三、權利人經共有人告知訴訟而未參加。前項但書情
    形，於以價金分配或以金錢補償者，準用第881條第1項、第
    2項或第899條第1項之規定，民法第824之1條第2項、第3項
    分別定有明文。查兩造將系爭不動產於101年9月4日為受告
    知人華南商業銀行股份有限公司（下稱華南銀行）設定最高
    限額抵押權，債權額比例全部，擔保債權總金額新臺幣23,0
    00,000元，債務人為除兩造外尚有訴外人陳盟俊，經本院於
    111年8月11日向華南銀行為告知訴訟之通知（本院卷第137
    頁），而其未參加訴訟，則依前開規定，本件對抵押權人華
    南銀行已生告知訴訟之效力，其抵押權移存於分割後設定義
    務人即兩造之變價後所得之價金部分，附此敘明。
六、因共有物分割、經界或其他性質上類似之事件涉訟，由敗訴
    當事人負擔訴訟費用顯失公平者，法院得酌量情形，命勝訴
    之當事人負擔其一部，民事訴訟法第80條之1定有明文。查
    系爭不動產因兩造無法自行協議分割，依前開說明，本件訴
    訟費用由兩造按如附表二所示建物應有部分比例負擔，應較
    適當。
七、據上論結，本件原告之訴為有理由，判決如主文。
中　　華　　民　　國　　111 　年　　12　　月　　15　　日
                  民事第一庭  法 官   施介元
以上正本係照原本作成。 
如不服本判決，應於送達後20日內，向本院提出上訴狀並表明上
訴理由（須附繕本）。如委任律師提起上訴者，應一併繳納上訴
審裁判費。
中　　華　　民　　國　　111 　年　　12　　月　　15　　日
                              書記官   曾怡嘉   
附表一：
不動產1：
土地標示      土地坐落    面積 權利範圍 縣市 鄉鎮市區 段 地號 平方公尺  臺南市 北區 公園段 939 2,925 陳盟榮20000分之30 陳盟銓20000分之90 張淑惠100000分之45 蘇素昭100000分之45   (合計10000分之69) 臺南市 北區 公園段 939-1 434  臺南市 北區 公園段 939-2 9  臺南市 北區 公園段 939-3 3  建物標示      建號 建物門牌   面積 權利範圍 1115 臺南市○○路0號3樓之2 (含共有部分：1587建號，權利範圍100000分之857)   555.72 平方公尺 陳盟榮8分之1 陳盟銓8分之3 張淑惠4分之1 蘇素昭4分之1     (合計1分之1) 
不動產2：
土地標示      土地坐落    面積 權利範圍 縣市 鄉鎮市區 段 地號 平方公尺  臺南市 北區 公園段 939 2,925 陳盟榮20000分之42 陳盟銓20000分之42 張淑惠100000分之63 蘇素昭100000分之63  (合計100000分之546) 臺南市 北區 公園段 939-1 434  臺南市 北區 公園段 939-2 9  臺南市 北區 公園段 939-3 3  建物標示      建號 建物門牌   面積 權利範圍 1127 臺南市○○路0號3樓之3 (含共有部分：1587建號，權利範圍100000分之1619)   722.91 平方公尺 陳盟榮4分之1 陳盟銓4分之1 張淑惠4分之1 蘇素昭4分之1     (合計1分之1) 
不動產3：
土地標示      土地坐落    面積 權利範圍 縣市 鄉鎮市區 段 地號 平方公尺  臺南市 北區 公園段 939 2,925 陳盟榮20000分之3 陳盟銓20000分之3 張淑惠100000分之3 蘇素昭100000分之3  (合計100000分之36) 臺南市 北區 公園段 939-1 434  臺南市 北區 公園段 939-2 9  臺南市 北區 公園段 939-3 3  建物標示      建號 建物門牌   面積 權利範圍 1510 臺南市○○路0號8樓之29 (含共有部分：1587建號，權利範圍100000分之133)   41.38 平方公尺 陳盟榮10分之3 陳盟銓10分之3 張淑惠5分之1 蘇素昭5分之1     (合計1分之1) 

附表二：
編號 建號/ 門牌地址 應有部分比例 1 臺南市○區○○段0000○號/ 臺南市○○路0號3樓之2 陳盟榮8分之1 陳盟銓8分之3 張淑惠4分之1 蘇素昭4分之1 2 臺南市○區○○段0000○號/ 臺南市○○路0號3樓之3 陳盟榮4分之1 陳盟銓4分之1 張淑惠4分之1 蘇素昭4分之1 3 臺南市○區○○段0000○號/ 臺南市○○路0號8樓之29 陳盟榮10分之3 陳盟銓10分之3 張淑惠5分之1 蘇素昭5分之1